臺灣高等法院臺中分院刑事判決　　　　96年度上易字第1178號
上　訴　人　臺灣臺中地方法院檢察署檢察官
上　訴　人
即　被　告　丁○○
選任辯護人　桑銘忠律師
上列上訴人因被告公共危險案件，不服臺灣臺中地方法院95年度
易字第3762號，中華民國96年5月4日第一審判決（起訴案號：臺
灣臺中地方法院檢察署95年度偵字第22968號），提起上訴，本
院判決如下：
    主  文
原判決撤銷。
丁○○失火燒燬現供人使用之住宅，處有期徒刑肆月，減為有期
徒刑貳月，如易科罰金，以新臺幣壹仟元折算壹日。
    事  實
一、丁○○於民國六十八年間，購買坐落臺中縣大里市○村街一
    四六巷六三弄六號之建物，而為該建物所有權人，依法負有
    維護該建物構造及設備安全之義務。其本應注意定期更換電
    源線路以防止電線老舊批覆絕緣劣化，造成電線短路有發生
    火災危險，卻怠於履行其防止危險發生之義務，即逕於九十
    四年九月十八日起出租予乙○○（原名池月娥）作為住家使
    用。乙○○承租該屋後，自九十五年三月間起發現經常有跳
    電情形，即於九十五年五月至七月間，先後向丁○○反應約
    五、六次，惟丁○○均以自己住十幾年都沒問題為由，而未
    作任何處理。嗣乙○○於九十五年七月九日在上址加裝一台
    分離式冷氣，因安裝後旋即產生跳電現象，遂請具有電匠考
    驗合格證且領有室內配線—屋內線路裝修技士證之丙○○前
    來檢修。丙○○先於九十五年七月十日到場檢查電路設備，
    發現屋內二台冷氣僅有一組冷氣專用無融絲開關，若同時使
    用會因電力過載而跳電，因此告知乙○○須增設一組冷氣專
    用無融絲開關，乙○○經徵得丁○○同意後，隨即於翌日即
    九十五年七月十一日通知丙○○到場施工。丙○○於裝設無
    融絲開關過程中，見該建物有一插座呈現老舊燒熔現象而予
    拆除，安裝完成後測量電流量結果，顯示屋內其他插座亦屬
    老舊，且經觀察開關箱內之其他線路亦已老舊，便告知乙○○該屋線路已相當老舊應儘速更新，避免意外發生，嗣乙○○亦向丁○○反應此事，惟丁○○仍回覆沒有什麼問題，是
    乙○○想太多，而不予更新線路。上開建物終因電線老舊，
    造成於九十五年八月三日（起訴書誤載為八月八日）上午九
    時四十分許，東南側廚房天花板上方電線短路引燃起火，致
    該屋北側客廳桌椅及電視櫃受燒後上半部燒失下半部留存、
    臥室床舖分別輕微受燒或受燒後僅留木質骨架、書房內電腦
    桌椅鐵質受燒變色、木質書桌部分殘存、廚房內水槽、瓦斯
    爐、冰箱等嚴重受燒後變色變形，且屋頂石綿瓦掉落、塑膠
    製天花板掉落，已達破壞建物主要效用之燒燬程度，並延燒
    ：
    (一)同巷弄二號庚○○所有現出租供他人使用之住宅，造成該
    屋上方天花板燒失，以北側較南側嚴重、南側雜物間有受燒
    現象、北側臥室及工作室內物品輕微受燒，亦達於破壞建物
    主要效用之燒燬程度。(二)同巷弄八號己○○所有現供自家使
    用之住宅，造成該屋北側臥室受輕微煙燻、南側臥室及客廳
    均呈現天花板受燒掉落、床舖、傢俱受煙燻，亦已達破壞建
    物主要效用之燒燬程度。(三)同巷弄十號戊○○所有現供自家
    使用之住宅，造成該屋南側天花板輕微受燒，尚未達燒燬程
    度。
二、案經己○○、庚○○、戊○○訴由臺灣臺中地方法院檢察署
    檢察官偵查起訴。
    理  由
壹、證據能力：
一、卷附臺中縣消防局出具之九十五年八月二十三日火災原因調
    查報告書，係該局執行火災原因調查之公務所出具之書面鑑
    定報告，依據刑事訴訟法第一百五十九條之立法理由及同法
    第二百零六條規定，自得為證據，況本案檢察官、上訴人即
    被告（下稱被告）丁○○及其辯護人於原審行準備程序時，
    就此部分證據之證據能力均表示沒有意見，迨至原審及本院
    合議庭審理時並均同意有證據能力（見原審卷第八一頁），
    核以該鑑定書與檢察官主張之事實具有關聯性，是可認上開
    鑑定書具有證據能力。
二、按被告以外之人（包括證人、鑑定人、告訴人、被害人及共
    同被告等）於審判外之陳述雖不符刑事訴訟法第一百五十九
    條之一至之四等四條之規定，而經當事人於審判程序同意作
    為證據，法院審酌該言詞陳述或書面陳述作成時之情況，認
    為適當者，亦得為證據；當事人、代理人或辯護人於法院調
    查證據時，知有刑事訴訟法第一百五十九條第一項不得為證
    據之情形，而未於言詞辯論終結前聲明異議者，視為有前項
    之同意，同法第一百五十九條之五定有明文。本案全部卷證
    （包括起訴及併案）所涵括之其他供述證據（包括告訴人、
    被害人等之警、偵訊筆錄），於原審經詢之公訴人及被告及
    其辯護人等均同意全部證據之證據能力（見原審卷第七九至
    八二頁），又於本院審理時予以提示並告以要旨，且各經檢
    察官、辯護人及被告表示意見，僅對證據力表示意見，均未
    於言詞辯論終結前對該等筆錄內容異議，依上開規定，是本
    案供述證據亦擬制同意其有證據能力，本院審酌上開筆錄作
    成時，無不當取供之情形，認為以之作為本案之證據亦屬適
    當，具有證據能力。
三、本案全部卷證所涵括之其他非供述證據（指台中縣消防局函
    、臺灣電力公司股份有限公司南投區營運處函等），經審詢
    之公訴人及被告及辯護人等均同意全部證據之證據能力（見
    原審卷第八一至八二頁），且亦均係依法定程序合法函調取
    得，復又與本案均具有關聯性，當亦有證據能力。
貳、關於認定犯罪事實部分：
一、訊據被告丁○○固承認其為坐落臺中縣大里市○村街一四六
    巷六三弄六號建物（下稱系爭建物）之所有權人，自六十八
    年間購入後至九十五年八月三日發生火災前從未更換線路設
    備，該建物於九十五年八月三日因廚房上方電線短路發生火
    災，造成系爭建物及庚○○、己○○、戊○○所有之房屋分
    別受有前述毀損情形等事實，惟矢口否認有何失火燒燬現供
    人使用住宅之犯行，辯稱：乙○○不曾向他反映跳電問題，
    只有在七月間打電話說要換無融絲開關，他認為本件失火是
    因為乙○○沒有善盡注意義務，擅自增設無融絲開關超過預
    定負載量所致，他也是被害人云云。另辯護人則以：(一)依電
    業法第四十三條規定，台電公司對合法用戶應定期檢驗，作
    出檢查報告，並要求限期改善，否則得停止供電。被告既已
    向台電公司依法申請用電，則公訴人主張被告負有檢修維護
    義務，即有誤會。(二)被告已將系爭建物出租予乙○○使用，
    被告無從得知乙○○對於電量使用有無過當，此部分就配電
    箱未予鑑定致無從釐清真象，自難謂係被告未盡注意能事導
    致失火等語置辯。
二、經查：
(一)本件火災發生於九十五年八月三日上午，臺中縣消防局仁化
    分隊於同日上午九時四十三分接獲大里分隊轉報系爭建物發
    生住宅火警，出動四台消防車前往救災，火勢於同日上午十
    時十五分撲滅，該次火災造成系爭建物及同巷弄二號、八號
    、十號房屋分別受有前述毀損情形。而臺中縣消防局於翌日
    即九十五年八月四日先後二次派員勘查結果，關於起火戶研
    判，依現場燃燒後狀況，以系爭建物南側廚房處受燒最為嚴
    重，觀察各戶屋頂受燒情形，亦以系爭建物屋頂石綿瓦掉落
    最為嚴重，故研判火流來自系爭建物。又關於起火處所研判
    ，因系爭建物受燒情形以東南側廚房處最為嚴重，廚房內水
    槽、瓦斯爐、冰箱等嚴重受燒後變色、變形，經清理廚房內
    受燒物品，發現受燒後掉落於地板的塑膠製天花板，天花板
    上方有受燒情形，而懸掛日光燈的天花板下方則無受燒情形
    ，顯示火流來自天花板上方。同時據消防局訪談火災目擊者
    溫玟鈞（乙○○女兒），其表示當天起身走到西南側房間門
    口往廚房看過去看到廚房中間天花板的木頭已掉下來了，接
    著就看到火了，隨即就停電，故研判系爭建物東南側廚房天
    花板附近應受較長時間的燃燒，為最初起火點。另關於起火
    原因研判，經清理起火處並未發現可造成引（自）燃之危險
    物品或化工原料，故可排除上述類似物品引（自）燃之可能
    性；火災發生當時系爭建物家中留有二名小孩，且門窗並未
    發現有遭他人破壞侵入之情形，故可排除人為侵入縱火的可
    能性；檢視系爭建物廚房內受燒後的瓦斯爐開關，均呈現關
    閉狀態，故可排除因燒煮不慎引燃之可能性；經清理系爭建
    物廚房處，冰箱及電子鍋的電源線均未發現疑似短路熔痕，
    故可排除因冰箱或電子鍋電源線短路引燃之可能性；仔細檢
    視系爭建物廚房天花板附近之電源線，發現一疑似電線短路
    熔痕，故研判起火原因為電線短路引燃之可能性較大等情，
    有臺中縣消防局九十五年八月二十三日火災原因調查報告書
    一份（含臺中縣消防局仁化分隊火災出動觀察紀錄、火場勘
    查現場位置圖三紙、現場勘查照片三十九張）附卷可稽（見
    他卷第2-49頁）。
(二)經臺中縣消防局採樣系爭建物廚房天花板疑似電線短路熔痕
    之絞線送鑑定結果，熔痕巨觀及微觀特徵與導線短路所造成
    之通電痕相同，有內政部消防署第951156號火災證物鑑定報
    告書（含鑑定照片四張）在卷可憑（見他卷第69-72頁）。
    併參以證人臺中縣消防局火災鑑識課隊員趙佑詩於偵查中具
    結證稱：鑑定結果表示該電線當時有在通電狀態，有發生短
    路火花等語（見偵卷第28頁），及於原審審理時所具結證述
    ：熔痕可能是熱熔痕（因火災受熱產生之熔痕），也可能是
    短路熔痕（電線短路產生之熔痕），需要鑑定才知。本件鑑
    定結果確定是短路熔痕，亦即熔痕是起火原因，不是起火結
    果，至有關電線短路引燃起火之原因，復證述一般有三種情
    形：一是電線老舊，二是過負載，三是老鼠咬，前二種較常
    見，本件因在火災現場未發現老鼠屍體，故可排除老鼠咬之
    可能，在系爭建物廚房天花板上方之電線，究竟是因為老舊
    或過負載而發生短路，抑或二種情形兼有，因火災現場之高
    溫已將配電箱燒燬，已無從以配電箱之無熔絲開關來判斷是
    否過負載，且無法判斷天花板的電線連接到何電器，所以已
    無法辨別有何電器過量負載，但本件確實係因系爭建物廚房
    天花板上方電線短路引燃起火，而有關電線短路引燃起火之
    原因，不排除是電線老舊及過負載而發生短路之可能（見原
    審卷第七十八頁、本院卷第六十六頁）。從而，被告請求再
    次鑑定本案火災引燃併因承租人乙○○的配電箱配置不當引
    燃，已無從鑑定判斷而無必要，附此敘明。
(三)又證人趙佑詩於偵查中證稱：一般都會呼籲民眾每十年抽換
    電源線，避免披覆絕緣劣化，造成電線容易短路等語（見偵
    卷第二八頁），又於本院證稱：電線使用超過十年以上都算
    是電線老舊，因其絕緣批覆容易劣化，但過負載使用，致超
    過原來電器使用的安培量之問題，是有可能導致電線走火（
    見本院卷第六十六頁），足見一般住家電線之安全耐用年限
    約為十年，每逾十年即應抽換電源線，而非僅換插頭，以免
    批覆之絕緣劣化亦致電線走火等情，堪以認定。而被告自承
    其自六十八年間購入系爭建物後迄發生火災前均未曾更換電
    線，系爭建物之電線至發生火災時已使用逾二十五年，遠超
    過前述十年之安全耐用年限；核與告訴人己○○於偵查中指
    稱被告之房屋雖重新裝潢，但未曾更新過電源路線等情。又
    依證人丙○○於偵查中具結證稱：「施工時，原先房子專用
    迴路，已經老舊，有跳脫現象，插座我覺得危險，我跟池月
    娥說必須跟屋主說，不然會有電線走火可能…當時我有拆下
    已經熔掉的插座，插座已經使用相當久時間，有氧化現象」
    、「插座明顯已經缺一角，這是電線走火前兆」等語（見他
    卷第六四至六五頁），及於原審審理時具結證述：「當時我
    發現冷氣插座有老舊燒熔的現象，此外，該冷氣為新安裝，
    電線是新的，該插座有拆除，並且加裝更換無融絲開關，並
    測量電流量之後，再告訴乙○○該屋內其他插座已可見相當
    老舊，並從開關箱內觀察到其他線路，已相當老舊，安全上
    可慮，本人秉從良心告知乙○○，該屋線路相當老舊，請她
    儘速施工更換新線路，以避免意外發生」、「（為何插座會
    缺一角？）是因插座太舊，過熱產生熔化」、「在現場已可
    見插座熔蝕，但不可見的線路無法立即研判是否有漏電短路
    現象。電線老舊容易造成漏電短路」等語（見原審卷第73、
    76 頁），益徵系爭建物電線確屬相當老舊，且已出現插座
    氧化熔蝕之電線短路前兆，故在本案更無法排除失火係因電
    線老舊短路引燃起火之可能。
(四)而關於系爭建物是否有用電過量導致電線過負載之情形，證
    人乙○○於原審審理時具結證稱：當日上午她外出買菜，家
    裡加工機器、冷氣都沒有在運轉，只有冰箱、電視有插電，
    廚房電鍋也沒有插電等語（見原審卷第六二、六三頁），核
    與證人溫玟鈞於原審審理時所具結證述：當天上午她在家中
    客廳看電視，沒有開冷氣，沒有使用電鍋，加工機器沒有插
    電，電腦及洗衣機也沒有運轉使用中等語（見原審卷第六六
    至六八頁）相符，足見乙○○及其家人於發生火災前並無大
    量使用電器產品之情形，且經臺中縣消防局派員勘查結果，
    亦未發現現場有不當使用高耗能電器、延長線或多插座之情
    形，當可排除電線過負載造成短路引燃起火之可能。況乙○○之電視、冷氣、加工機器均安裝在客廳，如因電線過負載
    遭成短路而引燃，起火處必在該等電器所在之客廳附近或被
    告所辯因致配電箱過負載所裝置之無熔絲開關處，然查本件
    起火處卻是在廚房天花板上方，已如前述，併參酌編號三十
    四、三十五現場照片顯示冰箱及電子鍋之電源線均未發現疑
    似短路熔痕，證人趙佑詩於原審審理時亦證稱：本件可以排
    除是因冰箱及電子鍋使用不當造成火災等語（見原審卷第七
    十八頁），證人丙○○於本院亦具結證稱：「當時更換冷氣
    為無熔絲開關，配電盤上的開關都是無熔絲，配電盤安培數
    都再20安培以下，我是受過訓練得專業人員，當時應該沒有
    問題，... 且該屋內其他插座已可見相當老舊，甚有插座起
    火燃燒，當下覺的此屋非常危險，本人告知乙○○需向屋主
    反應必須作全面性電線更換，才保安全... 我還請同事向池
    小姐查詢回報說池小姐有與屋主聯絡此事」等語，且經證人
    乙○○結證已通報被告屬實等語（見本院卷第七六至七八頁
    ），益徵系爭建物電線確屬相當老舊，且已出現插座引燃，
    堪認系爭建物廚房天花板上方之電線短路，核與電源線老舊
    攸關，被告辯稱係電線過負載所致，顯係避就之詞。
(五)又按建築法第七十七條第一項規定：「建築物所有權人、使
    用人應維護建築物合法使用與其構造及設備安全」。被告為
    系爭建物之所有權人，依法自負有維護系爭建物電路設備安
    全之義務，被告應注意定期更換電源線路以防止電線老舊批
    覆絕緣劣化造成電線短路，且乙○○於偵查中指述於火災發
    生前曾通知被告系爭建物有跳電情形，核與告訴人己○○證
    述屬實（見偵卷第十九頁），且據被告供承其出租給池女前
    ，有就房屋整修，但亦供承電線未換修，只換過插頭等情在
    卷（見偵卷第十九、五三至五五頁）；證人丙○○於檢查電
    源線路後已將上情告知池女，並促其儘速告知被告電線老舊
    有發生火災之危險乙節，此業據乙○○、丙○○於本院審理
    時證述明確（見本院卷第七七至八十頁），然被告卻一再遲
    未換新電源線路、怠於履行其防止危險發生之義務，致其所
    有之系爭建物廚房天花板上方電線短路引燃起火釀成本件火
    災，被告行為顯已構成刑法第一百七十三條第二項之罪。
(六)雖被告否認犯行，並以前詞置辯，惟丙○○乃經甲種電匠考
    驗合格並領有室內配線—屋內線路裝修技士證，有其提出之
    電匠考驗合格證及技士證在卷可參（見偵他卷第六十七頁）
    ，縱其未申請電器承裝業之營業登記執照，亦不影響其考驗
    合格依法得從事電氣承裝業工作之資格，且本件乙○○委請
    丙○○施作無融絲開關前，業已徵得被告之同意，被告更親
    自與丙○○講電話詢問施工內容及價錢，此業據乙○○、丙○○一致證述在卷，並為被告所是認，此外卷內亦無證據資
    料顯示電線短路係因增設無融絲開關超過系爭建物預定負載
    量所致，是被告此部分所辯，自非可採。其次，台電公司依
    電業法第四十三條規定，固應定期檢驗用戶用電裝置若不合
    格並應通知改善，惟被告乃系爭建物之所有權人，依前揭建
    築法第七十七條規定，本即負有維護系爭建物用電裝置安全
    之義務，且經本院向台電公司查詢系爭建物最近一次檢驗日
    期及檢驗結果，顯示台電公司曾於九十四年二月二十五日前
    往檢驗臺中縣大里市○村街一四六巷六三弄六號、八號、十
    號、十二號、十四號、十六號房屋用電裝置，除被告所有之
    系爭建物因被告未居住出租中無法檢驗外，其餘建物均屬合
    格（據己○○於本院審理時表示除被告所有之系爭建物外，
    同一排她與胡崇賢、庚○○所有之房屋均已全面更換過電線
    ），有台電公司南投營業處低壓用戶用電裝置定期檢驗紀錄
    表附卷可佐（見原審卷第50頁），被告辯稱其依法不負有檢
    修維護義務，顯屬無據。再者，被告雖將系爭建物出租予乙○○，但其仍居於間接占有人之地位，且依民法第四百二十
    三條規定，被告於租賃關係存續中理應保持系爭建物合於約
    定使用之狀態，況且被告出租上開房屋之約定書已載明房屋
    內部構造，承租人不得擅自更改，亦據證人乙○○證述明確
    ，而依證人丙○○於原審審理時所述：系爭房屋若要更換老
    舊線路，必須全面更新，並拆掉裝潢等語（見原審卷第76頁
    ），足見更新線路須拆除天花板隔間及裝潢，此顯非建物承
    租人所得逕自決定施作，故被告主張系爭建物出租後其即不
    負維護用電裝置安全之責，亦非有據。
(七)綜上所述，被告所辯不足採信。本件事證明確，被告犯行堪
    以認定。
三、按刑法第一百七十三條之「燒燬」，依學者通說，係指目的
    物已開始燃燒且達於破壞其主要效用之程度者而言，此亦為
    實務向來所採取之見解。另刑法上公共危險罪，其所保護之
    法益，重在公共安全，故其罪數應以行為之個數定之。又一
    失火行為所燒燬之對象縱然不同，但行為僅一個，而應為整
    體的觀察，成立單純一罪（最高法院85年度台上字第2608號
    判決意旨參照）。而房屋之主要功能在供人居住遮風避雨，
    本件火災導致系爭建物屋頂石綿瓦掉落、塑膠製天花板掉落
    ，同時延燒造成庚○○之房屋上方天花板燒失、己○○所有
    之房屋南側臥室及客廳均呈現天花板受燒掉落情形，有如前
    述，該三間建物屋頂、天花板既已燒失掉落，喪失遮風避雨
    之主要效用，應認已達燒燬程度。故核被告所為，應係犯刑
    法第一百七十三條第二項之失火燒燬現供人使用之住宅罪。
    被告以一失火行為燒燬上開三間現供人使用之住宅及其內物
    品，並使戊○○所有之房屋南側天花板輕微受燒，揆諸前開
    說明，亦僅成立一罪。原審對被告論罪科刑，固非無見，惟
    查：中華民國九十六年罪犯減刑條例業已於九十六年七月四
    日公布，於九十六年七月十六日施行，依該條例第二條規定
    ，犯罪在民國九十六年四月二十四日以前者，除本條例另有
    規定外，應予以減刑，本案被告犯罪時間為九十五年八月三
    日，自有該條例之適用，依法應予減其刑期二分之一，但原
    判決未及審酌，即有未當。被告上訴否認犯罪，惟本案事證
    已明，詳如前述，被告所辯顯係卸責之詞委無足採，又檢察
    官上訴意旨略以被告迄未賠償被害人損失，且犯罪後態度不
    佳，原審量刑過輕云云，惟按量刑輕重係屬事實審法院得依
    職權自由裁量之事項，苟已斟酌刑法第五十七條各款所列情
    狀而未逾越法定刑度，不得遽指為違法（最高法院七十二年
    度台上字第六六九六號、七十五年度台上字第七０三三號判
    例要旨參照）；且在同一犯罪事實與情節，如別無其他加重
    或減輕之原因，下級審量定之刑，亦無過重或失輕之不當情
    形，則上級審法院對下級審法院之職權行使，原則上應予尊
    重（最高法院八十五年度台上字第二四四六號裁判意旨參照
    ），衡酌原審判決除未及適用減刑條例外，告訴人如有損失
    自得訴請民事賠償，且其量刑尚無違誤，認被告及檢察官之
    上訴均無理由，惟原判決既有上開可議，自應由本院將原判
    決撤銷改判。爰審酌被告之過失造成承租人乙○○及鄰居己○○、戊○○、庚○○受損嚴重，其犯罪所生損害不輕，事
    後飾詞否認犯行，迄未賠償告訴人己○○等人之損害，欠缺
    悔悟改過之具體表現等一切情狀，量處如主文第二項所示之
    刑，並依中華民國九十六年罪犯減刑條例第二條第一項第三
    款之規定，減其刑期二分之一，並諭知易科罰金之折算標準
    ，以資懲儆。
據上論斷，應依刑事訴訟法第三百六十九條第一項前段、第三百
六十四條、第二百九十九條第一項前段，刑法第一百七十三條第
二項、第四十一條第一項前段，刑法施行法第一條之一，中華民
國九十六年罪犯減刑條例第二條第一項第三款、第七條，判決如
主文。
本案經檢察官甲○○到庭執行職務。
中　　華　　民　　國　　96　　年　　9 　　月　　28　　日
　　　　　　刑事第七庭    審判長法　官  林  榮  龍
　　　　　　　　　　　　　　　  法　官  鄭  永  玉
　　　　　　　　　　　　　　　  法　官  張  惠  立
上列正本證明與原本無異。
不得上訴。
                                書記官  林  育  德
中　　華　　民　　國　　96　　年　　10　　月　　2 　　日
附錄：本案論罪科刑法條全文
刑法第173條
放火燒燬現供人使用之住宅或現有人所在之建築物、礦坑、火車
、電車或其他供水、陸、空公眾運輸之舟、車、航空機者，處無
期徒刑或7年以上有期徒刑。
失火燒燬前項之物者，處1年以下有期徒刑、拘役或500元以下罰
金。
第1項之未遂犯罰之。
預備犯第1項之罪者，處1年以下有期徒刑、拘役或300元以下罰
金。
